<h4><a name="bookmark35"></a><span lang="sva"><a name="bookmark36"></a>ნაზმნარი სახელები</span></h4>
ზმნისგან წარმოქმნილ სახელებს ნაზმნარი ეწოდება. ნაზმნარია მასდა-რი, აბსტრაქტული სახელი, მიმღეობა, მასალისა და დანიშნულების სახელე-ბი. ამათგანაც იწარმოება ახალი სახელები სხვადასხვა მნიშვნელობისა. ისი-ნი განეკუთვნებიან არსებით და ზედსართავ სახელებს და იბრუნვიან დამო-უკიდებლივ ან ატრიბუტულ მსაზღვრელად. ბრუნებისას თავისებურებას არ იჩენენ.

II ჯგუფის ზმნათაგან ვნებითებს ფუძეში <span lang="sva">ე </span>აქვთ, მოქმედებითებს – <span lang="sva">ი</span>/<span lang="sva">ჷ.</span>

<ul style="list-style:none;"><li>
<span lang="sva">88. მიმღეობა </span>ფართოდაა გავრცელებული. ა ქ ტ ი უ რ ი მ ი მ ღ ე ო ბ ა ემყარება უმაქცევრო აწმყოს ფუძეს და ხმარობს <span lang="sva">მჷ-</span>, <span lang="sva">მე-</span>, <span lang="sva">მო-</span>, <span lang="sva">მა- </span>თავსარ-თებს. მნიშვნელობით მოქმედებითია.
</li></ul>
მოქმედებითი გვარის მიმღეობის მაწარმოებელია <span lang="sva">მჷ- </span>(ფუძისეულ <span lang="sva">უ̂</span>-სთან დამსგავსებით <span lang="sva">მუ</span>-) თავსართი (<span lang="sva">მჷ-გემ </span>"მშენებელი", <span lang="sva">მჷ-დგ-ე </span>"მქრობე-

ლი", <span lang="sva">მუ-თუ̂რ-ი </span>&lt;&nbsp;ლნტ. <span lang="sva">მუ-თუ̂ერ-ი </span>"მასწავლებელი").

<span lang="sva">მე- </span>გვევლინება -<span lang="sva">ა̄̈ლ </span>‖ <span lang="sva">-ალ</span>, <span lang="sva">-იე̄ლ </span>ელემენტიანებთან და II ჯგუფის ვნები-თებთან და აგრეთვე საშუალთან (<span lang="sva">მე-ზ-ელ</span>-<span lang="sva">ა̄̈</span>/<span lang="sva">ა̄ლ</span>, <span lang="sva">მე-ზ-ელ</span>-<span lang="sva">ა̈</span>/<span lang="sva">ალ </span>"მოსიარულე";

<div>
<span lang="sva">მე-თხუ̂-ჲა̈</span>/<span lang="sva">არ</span>, <span lang="sva">მე-თხუ̂-ა̈რ </span>"მონადირე"...,

</div><br clear="all">
<div>
<span lang="sva">მე-დეგ </span>"რომელიც ქრება"..., <span lang="sva">მე-რდ-ე</span>

</div><br clear="all">
"მყოფი" და სხვა).

ზოგჯერ <span lang="sva">მე</span>-ს პარალელურად <span lang="sva">მჷ</span>- იხმარება: <span lang="sva">მე-რბ-იე̄</span>/<span lang="sva">ელ</span>, ეცრ. <span lang="sva">მე-რბ-ელ</span>, ქვსვ. <span lang="sva">მე-რბ-იელ </span>‖ <span lang="sva">მჷ-რბ-იელ </span>"მცხობი".

<span lang="sva">მო</span>- (ზოგან პარალელურად <span lang="sva">მე</span>-) გარდაუვალ ზმნათა მიმღეობას აქვს: <span lang="sva">მო-მა̈</span>/<span lang="sva">არგ </span>‖ <span lang="sva">მე-მა̈რგ </span>"ვარგისი", <span lang="sva">მო-ლა̈ტ </span>‖ <span lang="sva">მე-ლა̈ტ </span>"მოყვარული".

<span lang="sva">მა</span>- პრეფიქსი II ჯგუფის ვნებითებს ერთვის, ოღონდ ფუძისეულ <span lang="sva">ე</span>-ს აბ-ლაუტი მოსდის <span lang="sva">ა̈</span>/<span lang="sva">ა</span>-ს სახით, თანაც შეიძლება <span lang="sva">მე</span>- პრეფიქსი შეენაცვლოს (ლშხ. <span lang="sva">მა</span>-<span lang="sva">ჴედ </span>&gt;&nbsp;ზსვ., ლნტ. <span lang="sva">მა</span>-<span lang="sva">ჴა̈</span>/<span lang="sva">ად </span>"მოსავალი", შდრ. <span lang="sva">მე</span>-<span lang="sva">ჴედ </span>&gt;&nbsp;ლნტ. <span lang="sva">მე</span>-<span lang="sva">ჴად </span>"მომსვლელი"; ლშხ. <span lang="sva">მა</span>-<span lang="sva">ჟოღუ̂ </span>= ლნტ. <span lang="sva">მე-ჟეღუ̂ </span>"გამძღოლი").

მ ყ ო ფ ა დ ი ს მ ი მ ღ ე ო ბ ა ვნებითია. იგი მასდარის უთავსართო ფუძესთან ერთად ორ პრეფიქსს იყენებს: <span lang="sva">ლე</span>- და <span lang="sva">ლა</span>-ს, მაგრამ <span lang="sva">ლა</span>-სთან ცვლილებაა სუფიქსებში: -<span lang="sva">ე </span>ბოლოსართიანებს -<span lang="sva">ა </span>აქვთ, -<span lang="sva">ი </span>ბოლოსართიანები მას იკვეცენ ბალსზემოურსა და ლაშხურში, იშვიათად – ბალსქვემოურ-ლენ-ტეხურში.

<span lang="sva">ლე-: ლე-მა̄/არ-ე </span>"მოსამზადებელი", <span lang="sva">ლე-ჴდ-ე </span>"მოსატანი", <span lang="sva">ლე-შხ-ი </span>"სა-

წვავი", &nbsp;<span lang="sva">ლე-გ</span>-<span lang="sva">ემ &nbsp;</span>"ასაგები", &nbsp;<span lang="sva">ლე-ზუ̂ებ &nbsp;</span>ეცრ. &nbsp;<span lang="sva">ლე-ზებ</span>, &nbsp;ლშხ. &nbsp;<span lang="sva">ლე-ზობ</span>

"საჭმელი", <span lang="sva">ლე-ლა̈</span>/<span lang="sva">ატ </span>"საყვარელი".

<span lang="sva">ლა- – -ა: ლა-მა̄</span>/<span lang="sva">არ-ა </span>"მოსამზადებელი" (ადგილი), <span lang="sva">ლა̈</span>-<span lang="sva">ჴდ-ა </span>"მოსატანი", <span lang="sva">ლა-ყუ̂რ-ა </span>"საწოლი"; ბქვ., ლნტ. <span lang="sva">ლა̈-შხ-ი </span>&gt;&nbsp;ბზ., ლშხ. &nbsp;&nbsp;&nbsp;<span lang="sva">ლა̈-შიხ</span>

"{და}საწვავი"; <span lang="sva">ლა̈</span>/<span lang="sva">ა-ირ </span>"წერილი", "წიგნი" (მასდარი: <span lang="sva">ლი-ირ-ი </span>"წერა"); <span lang="sva">ლა̄-ზ </span>"სავალი" (მასდარი: <span lang="sva">ლი̄/ი-ზ-ი </span>"სვლა"). ფუძისეულ <span lang="sva">ე</span>-ს აქაც აბლაუტი ახასი-ათებს <span lang="sva">ა̈</span>/<span lang="sva">ა</span>-დ (<span lang="sva">ლა-გა̈</span>/<span lang="sva">ამ</span>, ლშხ. <span lang="sva">ლა-გემ </span>"ასაშენებელი"; <span lang="sva">ლა-ტა̈</span>/<span lang="sva">ახ</span>, ლშხ. <span lang="sva">ლა-ტეხ</span>

"დასაბრუნებელი").

<span lang="sva">ლე</span>- და <span lang="sva">ლა</span>- თავსართიანი მყოფადის მიმღეობები შინაარსობრივად გან-სხვავდება ერთმანეთისაგან. <span lang="sva">ლე</span>- პრეფიქსიანი ზედსართავი სახელია, <span lang="sva">ლა</span>-პრეფიქსიანი – არსებითი სახელი. პირველი დანიშნულებას გამოხატავს, მეორე – სამოქმედო ადგილს (locus actionis), მოქმედების იარაღს ან ნივთს: <span lang="sva">ლე-თრ-ე </span>"დასალევი" (წყალი) – <span lang="sva">ლა-თრ-ა </span>"დასალევი ადგილი" ან

"წყლის სასმელი ჭურჭელი".

ნ ა მ ყ ო ს მ ი მ ღ ე ო ბ ა ც ვნებითია. საწარმოებელი აფიქსები სხვა-დასხვაა: <span lang="sva">ლჷ- – -ე</span>, <span lang="sva">მჷ- – -</span><span lang="sva">,</span><span lang="sva">ე</span>, <span lang="sva">ნა- – -</span>{<span lang="sva">ა</span>}; ფუძე უმთავრესად ნამყო წყვეტი-ლისაა, ზოგჯერ აწმყოსიც.

<span lang="sva">ლჷ- – -ე</span>, ჩვეულებრივ, გვევლინება ნამყო წყვეტილში -<span lang="sva">ე</span>-თი ნაწარმოებ და თანხმოვან-ხმოვნის ან ხმოვან-თანხმოვნისაგან შემდგარ ფუძეებთან (<span lang="sva">ლჷ-მა̄/არ-ე </span>"მომზადებული"; <span lang="sva">ლჷ-თ-ე</span>, ქვსვ. <span lang="sva">ლჷ-თი-ე </span>‖ ლშხ. <span lang="sva">ლჷ-თი-ი </span>"მომკი-ლი"; ბზ. <span lang="sva">ლუ-გუ̂ეჰ, </span>ეცრ. <span lang="sva">ლჷ-გეჰ, </span>ლნტ. <span lang="sva">ლუ-გუ̂-ე </span>"დაფქული"), მაგრამ ნამ-ყო წყვეტილში III პ. -<span lang="sva">ე </span>მოკვეცილ და თანხმოვანკომპლექსიან ფუძეებთან <span lang="sva">ლჷ</span>- გვხვდება, სუფიქსი -<span lang="sva">ე </span>მეტწილად დაკარგული ჩანს, რაც უმლაუტით დასტურდება. II ჯგუფის მოქმედებითი გვარის ფუძეთა <span lang="sva">ი </span>გრძელდება (<span lang="sva">ლჷ-დგა̈</span>/<span lang="sva">არ </span>"მკვდარი", "მოკლული"; <span lang="sva">ლჷ-შიხ </span>‖ <span lang="sva">ლჷ-შხ-ე </span>"დამწვარი"; <span lang="sva">ლჷ-ტი̄ხ</span>,

<span lang="sva">ლჷ-ტიხ </span>"დაბრუნებული"). არის პარალელური ფორმები: ზსვ. <span lang="sva">ლჷ-ლ-ფარ-ე </span>‖ ზსვ., ლშხ. <span lang="sva">ლჷ-ლ-ფა̈</span>/<span lang="sva">არ </span>&lt;&nbsp;ლნტ. <span lang="sva">ლჷ-ლა-ფა̈რ-{ე} </span>"დაფარებული".

<span lang="sva">მჷ- – </span><span lang="sva">,</span><span lang="sva">-ე </span>ზოგჯერ მონაცვლეა <span lang="sva">ლჷ- – -ე </span>აფიქსებისა: <span lang="sva">ლჷ-ტყბ-ე </span>&lt;&nbsp;<span lang="sva">ლჷ-ტყა̈ბ-ე </span>&gt;&nbsp;ბქვ., ლშხ. <span lang="sva">ლჷ-ტყა̈ბ </span>‖ <span lang="sva">მჷ-ტყა̈</span>/<span lang="sva">აბ </span>"შემწვარი".

<span lang="sva">მე- – -ე </span>II ჯგუფის ვნებითთა მიმღეობის აფიქსებია (<span lang="sva">მე-ჴდ-ე </span>&lt;&nbsp;ლნტ.

<span lang="sva">მე-ჴედ-ე </span>"მოსული", <span lang="sva">მე-დგ-ე </span>&lt;&nbsp;<span lang="sva">მე-დეგ-ე </span>"გამქრალი").

<span lang="sva">ნა</span>- თავსართიან ფორმებში აწმყოს ფუძეა აღებული, ბოლო ნიშანი -<span lang="sva">ი </span>ან -<span lang="sva">ე </span>უგულებელყოფილია, იშვიათია ნამყოს ფუძის გამოყენება. უმლაუტი არ ჩანს, თუ არის, <span lang="sva">ე</span>-ს აბლაუტის შედეგია. ბალსზემოურში და ზოგჯერ სხვა კი-ლოში -<span lang="sva">უ̂ </span>ერთვის, რომლის ფუნქცია უცნობია. ითარგმნება <span lang="sva">ნა</span>-თავსართიანი მიმღეობით (ბზ. <span lang="sva">ნა-დგარ-უ̂ </span>"ნაკლავი"; ლშხ. <span lang="sva">ნა-ზ</span>-<span lang="sva">ელ-ა̄ლ</span>, ბზ. <span lang="sva">ნა-ზ-ელ-ა̄ლ-უ̂</span>, ბქვ., ლნტ. <span lang="sva">ნა̈</span>/<span lang="sva">ა-ზ-ელ-ალ </span>"ნასიარულევი"; ზსვ., ლნტ. <span lang="sva">ნა̈-ტიხ-უ̂</span>, ლშხ. <span lang="sva">ნა-ტიხ </span>"ნაბრუნები"; ბზ., ეცრ. <span lang="sva">ნა-გა̈მ-{უ̂}</span>, ლნტ. <span lang="sva">ნა-გამ-უ̂ </span>= ბეჩ., ლშხ. <span lang="sva">ნა̈</span>/<span lang="sva">ა-გემ </span>"ნაშენები"; ბზ. <span lang="sva">ნა-რდ-ა̈-უ̂</span>, ბქვ. <span lang="sva">ნა̈</span>/<span lang="sva">ა-რდ-ე-უ̂</span>, ლნტ. <span lang="sva">ნა-რდ-უ̂</span>, ლშხ. <span lang="sva">ნა-რდ </span>"ნაზარდი"...). <span lang="sva">ნა</span>- პრეფიქსთან უნდა ვივარაუდოთ -<span lang="sva">ა </span>ბო-

ლოსართი, რომელსაც უუმლაუტობა გვიჩვენებს და მეგრულში <span lang="sva">ნა- – -ა </span>აფიქსთა მოქმედება.

უ კ უ თ ქ მ ი თ ი (უ ა რ ყ ო ფ ი თ ი) მ ი მ ღ ე ო ბ ა ც ვნებითია. მისი ნიშნებია <span lang="sva">უ- – -ა</span>, ერთვის უმთავრესად აწმყოს ფუძეს (<span lang="sva">უ-მა̄</span>/<span lang="sva">არ-ა</span>

"მოუმზადებელი"; <span lang="sva">უ-მჩ-ა-უ-დგარ-ა</span>, ლნტ.<span lang="sva">უ-მეჩ-ა</span>-<span lang="sva">უ-დაგ რ-ა </span>"უბერებელ-უკვდავი"; <span lang="sva">უ-თხ-ა </span>‖ბზ., ლშხ. <span lang="sva">უ-თხ-ე̄ლ-ა</span>, ლნტ. <span lang="sva">უ-თხ-ელ-ა </span>"უნახავი", "უპოვა-რი"). II ჯგუფის ზმნათა <span lang="sva">ი </span>გრძელდება (<span lang="sva">უ-ტი̄ხ-ა </span>"უბრუნებელი", <span lang="sva">უ-ქუ̂ი̄</span>/<span lang="sva">იც-ა </span>"უწყვეტელი"...). ზოგჯერ ბოლოსართი -<span lang="sva">ა </span>იკვეცება, ჩვეულებრივ, II ჯგუფის ვნებითთან, სადაც <span lang="sva">ე </span>აბლაუტდება და -<span lang="sva">უ̂ </span>ერთვის (ზსვ., ლშხ. <span lang="sva">უ-ტკლ-ებ-ა </span>&lt;&nbsp;ლნტ. <span lang="sva">უ-და-კლ-ებ-ა </span>‖ ბზ. <span lang="sva">უ-ტკლ-ა̄ბ-უ̂</span>, ლნტ. <span lang="sva">უ-და-კლაბ </span>"უნანებელი"; <span lang="sva">უ-ტეხ-ა</span>, ლშხ. <span lang="sva">უ-ტეხ</span>, ბქვ. <span lang="sva">უ-ტა̈</span>/<span lang="sva">ახ</span>, ბზ. <span lang="sva">უ-ტა̈ხ-უ̂ </span>"დაუბრუნებელი").

<ul style="list-style:none;"><li>
<span lang="sva">89. მასალის სახელთა </span>საწარმოებელი აფიქსებია <span lang="sva">ნა- – -უნ</span>, ერთვის -<span lang="sva">ი</span>, -<span lang="sva">ე </span>მოკვეცილ აწმყოს ფუძეს (<span lang="sva">ნა̈</span>/<span lang="sva">ა-ბ-მ-უნ </span>&lt;&nbsp;ლნტ. <span lang="sva">ნა̈-ბ-ემ-უნ </span>"საბმელი", "საბე-ლი" (თოკი); <span lang="sva">ნა-ღფ-უნ </span>&lt;&nbsp;ლნტ. <span lang="sva">ნა-ღაფ-უნ </span>"საღებავი"; <span lang="sva">ნა̈</span>/<span lang="sva">ა-ჴდ-უნ </span>"მოსატა-ნი", "გადასახადი"). ლაშხურში მრ. რ. ფორმები გვიჩვენებენ, რომ -<span lang="sva">უნ </span>სუ-ფიქსის წინ -<span lang="sva">უ̂ </span>არის, რომელიც დაკარგულია. წარმოქმნილი სახელის ბოლო-კიდური ხმოვნის უუმლაუტობა გვავარაუდებინებს, რომ -<span lang="sva">ა </span>მოკვეცილია. სრული სახით უნდა ყოფილიყო <span lang="sva">ნა- – -უნ-ა.</span>
</li>
<li>
<span lang="sva">90. დანიშნულების </span>ან <span lang="sva">მიზეზისა </span>თუ <span lang="sva">მიზნის </span>სახელთა წარმოსაქმნელად აწმყოს ფუძეს უნიშნოდ ერთვის აფიქსები: ბზ. <span lang="sva">ნა- – -უ̄̈რუ̂</span>, ლნტ. <span lang="sva">ნა- – -უ̈რ</span>, ლშხ. <span lang="sva">ნა- – -უ̄რ</span>, ბეჩ. <span lang="sva">ნა- – -იერ </span>‖ <span lang="sva">ნა- – -ურ</span>, ეცრ. <span lang="sva">ნა- – -</span>{<span lang="sva">უ̂</span>}<span lang="sva">ერ </span>‖ <span lang="sva">ნა- – უ̂რ. </span>ფუძის <span lang="sva">რ</span>-ს გავლენით აფიქსის <span lang="sva">რ </span>დისიმილირდება;
</li></ul>
ზოგჯერ -<span lang="sva">ი̄რ</span>, -<span lang="sva">უ̂რ </span>წარმოდგენილია -<span lang="sva">უ̂ი̄რ</span>, ლნტ., ეცრ. -<span lang="sva">უ̂ირ</span>-ის სახით (ბზ. <span lang="sva">ნა̈-ჴდ-უ̄̈რ-უ̂</span>, ლშხ. <span lang="sva">ნა-ჴდ-უ̄რ</span>, ბეჩ. <span lang="sva">ნა̈-ჴდ-იერ</span>, ეცრ. <span lang="sva">ნა̈-ჴდ-ერ </span>‖ <span lang="sva">ნა̈-ჴდ-უ̂ირ </span>&lt;&nbsp;ლნტ. <span lang="sva">ნა̈-ჴედ-უ̂-ირ </span>"მოსვლისათვის"; ბზ. <span lang="sva">ნა̈-ქუ̂თ-ა̈რ-უ̄̈ლ-უ̂ </span>&lt;&nbsp;ლნტ. <span lang="sva">ნა-ქუ̂თ-ე</span>/<span lang="sva">არ-უ̂-ილ</span>, ლშხ. <span lang="sva">ნა-ქუ̂თ-ერ-უ̄ლ</span>, ბეჩ. <span lang="sva">ნა̈-ქუ̂თ-ერ-იერ </span>‖ <span lang="sva">ნა̈-ქუ̂თ-იერ </span>"მოპარვისათვის"). &nbsp;-<span lang="sva">უ̄̈რუ̂</span>, <span lang="sva">-უ̈რ &nbsp;</span>სუფიქსში <span lang="sva">უ </span>ხმოვნის უმლაუტი

გამოწვეულია, ალბათ, მოკვეცილი -<span lang="sva">ე </span>ნიშნით.

<ul style="list-style:none;"><li>
<span lang="sva">91. ნაზმნარ სახელთაგან სახელის წარმოქმნა. </span>მ ი წ ე <span class="unknown"> ნ ი თ ი ს ა ხ ე-ლ ი შეესაბამება ქართულ -</span><span lang="sva">მდე </span>თანდებულიან მასდარს. სუფიქსმოკვეცილ ფორმებს ერთვის ბზ.,ლნტ. -<span lang="sva">ა̄</span>/<span lang="sva">ალ-უ̂</span>, ლშხ. -<span lang="sva">ა̄ლ-დ</span>, ბქვ.-<span lang="sva">ა</span>/<span lang="sva">ა̈ლ-დ</span>: <span lang="sva">ლი-მა̄რ-ა̄ლ-უ̂</span>, <span lang="sva">ლი-მარ-ალ-უ̂</span>, <span lang="sva">ლი-მარ-ა̄ლ-დ</span>, <span lang="sva">ლი-მარ-ა</span>/<span lang="sva">ა̈ლ-დ </span>"მომზადებამდე". ეგევე შე-იძლება გადმოიცეს აღწერილობითაც: ბზ., ბეჩ., ლნტ.: მასდარი + -<span lang="sva">ა̄̈ლ</span>, -<span lang="sva">ალ </span>+ <span lang="sva">ჩიქდ </span>"ვიდრე", ხო<span class="unknown">ლო ლაშხურში </span><span lang="sva">ჩიქდ</span>'ის ნაცვლად თანდებულით -<span lang="sva">ნუნ </span>"მდე" (<span lang="sva">ლი-მა̄რ-ა̄̈ლ-ჩიქდ</span>, ბეჩ., ლნტ. <span lang="sva">ლი-მარ-ალ-ჩიქდ</span>, მაგრამ ლშხ. <span lang="sva">ლი-</span>
</li></ul>
<span lang="sva">მა̄რ-ა̄ლ-ნუნ </span>"მზადებამდე").

მ ო ქ მ ე დ ე ბ ი ს დროის გადმოსაცემად უსუფიქსო მასდარს დაერ-თვის ბზ. -<span lang="sva">იე̄ლ </span>(-<span lang="sva">იე̄რ</span>), ბეჩ., ქვსვ. -<span lang="sva">იელ </span>‖ ლშხ. -<span lang="sva">იერ</span>, ბქვ. -<span lang="sva">ელ </span>(<span lang="sva">ლი-ჴნ-იე̄ლ, ლი-ჴნ-იელ </span>&lt;&nbsp;ლნტ. <span lang="sva">ლი-ჴა̈ნ-იელ</span>, ეცრ. <span lang="sva">ლი-ჴნ-ელ </span>"ხვნის დრო"). შეიძლება სუფიქსად იყოს აგრეთვე ბზ. -<span lang="sva">ა̄̈ლ</span>, ლშხ. -<span lang="sva">ა̄ლ</span>, ლნტ., ბქვ. -<span lang="sva">ა̈</span>/<span lang="sva">-ალ </span>(<span lang="sva">ლი-ტხ-ა̄̈ლ</span>,

<span lang="sva">ლი-ტხ-ა̄ლ</span>, <span lang="sva">ლი-ტხ-ა̈</span>/<span lang="sva">ალ </span>&lt;&nbsp;ლნტ. <span lang="sva">ლი-ტეხ-ა̈ლ </span>"დაბრუნების დრო"). ეს ფორ-

მანტები პარალელურადაც იხმარება ერთსა და იმავე დიალექტში: ლნტ. <span lang="sva">ლი-</span>

<span lang="sva">შხ-იელ </span>‖ <span lang="sva">ლი-შხ-ა̈ლ </span>"წვის დრო"...

ტ ი რ ი ა -ს ტიპის ფორმათა საწარმოებლად -<span lang="sva">ა </span>ბოლოსართიან აბს-ტრაქტულ სახელებს ერთვის (<span lang="sva">ი </span>&gt;&nbsp;) <span lang="sva">ჲ</span>, რომელიც -<span lang="sva">ა-</span>ს აუმლაუტებს და თვი-თონ იკარგება ეცერულსა და ლენტეხურში (<span lang="sva">ჴეფ</span>-<span lang="sva">ა̈</span>/<span lang="sva">აჲ</span>, ეცრ., ლნტ. <span lang="sva">ჴეფ</span>-<span lang="sva">ა̈</span>

"კბენია").

აღსანიშნავია, რომ ბევრი ნაზმნარი სახელი სუბსტანტივად არის ქცე-ული და მისი წარმოქმნილობა ძნელად ჩანს, მით უფრო მაშინ, როცა იგი სხვა აფიქსებით (კნინობითისა, ქონებისა, დანიშნულებისა) არის გართულე-ბული (მაგ.: <span lang="sva">ლა-რდ-ო̄</span>/<span lang="sva">ოლ </span>"პატარა ბინა", <span lang="sva">ნა̄</span>/<span lang="sva">ა-ზ-ულ-დ</span>, ლშხ. <span lang="sva">ნა̄-ზ-უ̄ლ </span>"პა-

ტარა კვალი", ზსვ. <span lang="sva">ლე-ქუ̂</span>-<span lang="sva">ე̄</span>/<span lang="sva">ერ </span>&lt;&nbsp;<span lang="sva">ლე-გუ̂ჰ-ე̄</span>/<span lang="sva">ერ</span>, ქვსვ. <span lang="sva">ლე-გუ̂-ე̄</span>/<span lang="sva">ერ </span>"საფქვა-

ვი", "წისქვილი"; <span lang="sva">მა̈-იდ </span>"შიმშილი" – <span lang="sva">მა̈-იდ-ა̄̈</span>/<span lang="sva">ა̈რ </span>"მშიერი" და სხვა).

<ul style="list-style:none;"><li>
<span lang="sva">92. ობიექტის სიმრავლის გამოხატვა ზმნასა და ნაზმნარ სახელში. </span>ამისთვის გამოყენებულია სუფიქსები -<span lang="sva">ა̄̈ლ-ი</span>, <span lang="sva">-ა̄ლ-ი</span>, <span lang="sva">-ა̈</span>/<span lang="sva">ალ-ი</span>, <span lang="sva">-იე̄</span>/<span lang="sva">ელ-ი</span>, ეცრ. -<span lang="sva">ელ-ი</span>, <span lang="sva">-ჷ̄</span>/<span lang="sva">-ჷრ-ე.</span>

<div>
<span lang="sva">ა̄̈ლ-ი</span>, -<span lang="sva">ა̄ლ-ი</span>, <span lang="sva">-ა̈</span>/<span lang="sva">ალ-ი</span>:

</div><br clear="all"></li></ul>
<span lang="sva">ა-მა̄რ-ა̄̈</span>/<span lang="sva">ალ-ი</span>, <span lang="sva">ა-მარ-ა̈</span>/<span lang="sva">ალ-ი </span>"ამზადებს ბევრს", <span lang="sva">ა-</span>

<span lang="sva">ტუ̂რ-ა̄̈</span>/<span lang="sva">ა̄ლ-ი</span>, <span lang="sva">ა-ტუ̂რ-ა̈ლ-ი </span>&lt;&nbsp;ლნტ. <span lang="sva">ა-ტუ̂არ-ალ-ი </span>"ანთებს ბევრს",...

-<span lang="sva">იე̄ლ-ი</span>, ბეჩ., ქვსვ. -<span lang="sva">იელ-ი</span>, &nbsp;&nbsp;ბზ. -<span lang="sva">იე̄ლ-ე</span>, ლშხ. -<span lang="sva">იელ-ე</span>, ეცრ. -<span lang="sva">ელ-ი</span>:

<span lang="sva">ა-შყუ̂დ-იე̄</span>/<span lang="sva">ელ-ი </span>&lt;&nbsp;ლნტ. <span lang="sva">ა-შყუ̂ედ-იელ-ი</span>, ეცრ. <span lang="sva">ა-შყუ̂დ-ელ-ი </span>"რეცხავს"

(ტანისამოსს), მაგრამ <span lang="sva">ა-შყუ̂დ-ი </span>"რეცხავს"; <span lang="sva">ი-ხუ̂რ-იე̄</span>/<span lang="sva">ელ-ე</span>, ეცრ. <span lang="sva">ი-ხუ̂რ-ელ-ი </span>"იგროვებს ბევრს", მაგრამ <span lang="sva">ი-ხუ̂რ-ი </span>"იგროვებს".

<ul style="list-style:none;"><li>
-<span lang="sva">ჷ̄რ-ე</span>, ბქვ. ლნტ. -<span lang="sva">ჷრ-ე </span>ხშირადაა ნახმარი II, იშვიათად კი I ჯგუფის ზმნებთან: <span lang="sva">ა-ხპ-ჷ̄</span>/<span lang="sva">ჷრ-ე </span>"ხეთქს ბევრს", მაგრამ <span lang="sva">ხი</span>/<span lang="sva">ჷპ-ე </span>"ხეთქს";
</li></ul>
<span lang="sva">ა-კუ̂შ-უ̄</span>/<span lang="sva">ურ-ე </span>&lt;&nbsp;<span lang="sva">ა-კუ̂შ-ჷ̄რ-ე </span>"ამტვრევს", მაგრამ <span lang="sva">კუ̂იშ-ე </span>"ტეხს".

<ul style="list-style:none;"><li>
-<span lang="sva">ა̈ლ-ი, -ა̄ლ-ი </span>და -<span lang="sva">იე̄ლ-ი, -ა̄̈ლ-ი, -ა̈ლ-ი </span>და -<span lang="sva">ჷ̄</span>/<span lang="sva">ჷრ-ე </span>ერთმანეთს ენაცვლე-ბიან კილოებში ან -<span lang="sva">იე̄ლ, -ჷ̄რ</span>-ს შეიძლება დაერთოს -<span lang="sva">ა̄̈ლ-ი, -ა̄ლ-ი, -ა̈ლ-ი </span>და მოგვევლინოს ორმაგი სუფიქსი: <span lang="sva">ა-კუ̂შ-უ̄რ-ა̄̈ლ-ი</span>, ბქვ. <span lang="sva">ა-კუ̂შ-ურ-ა̈</span>/<span lang="sva">ალ-ი </span>"ამტვრევს" და სხვა.
</li></ul>
ეს სუფიქსები დამოუკიდებელ სიტყვებს ქმნიან და ამიტომაა შეტანილი სიტყვაწარმოებაში.

<ul style="list-style:none;"><li>
<span lang="sva">93. სიტყვასაწარმოებელ ფორმანტთათვის. </span>ზოგი ამ აფიქსთაგანი სა-ზიაროა სახელისა და ზმნისაგან ნაწარმოებ სახელთათვის. ისინი ცალ-ცალკე
</li></ul>
არიან განხილული, მაგრამ წარმოშობითა და ფუნქციით ერთი და იგივეა.

ასეთებია: <span lang="sva">მჷ-</span>, <span lang="sva">მე-</span>; <span lang="sva">ლე-</span>, <span lang="sva">ლა-</span>; <span lang="sva">ლჷ-</span>, <span lang="sva">ნა- </span>(იხ. § 32).

პრეფიქსებთან ერთად სუფიქსები ან დაცულია, ან მოკვეცილი. უკანასკ-ნელი გამოვლინდება ბრუნების (ნათ. და მოქ.) ან უღვლილების დროს. მაგ.: მასდარში -<span lang="sva">ა̄̈ლ</span>, <span lang="sva">-ა̄ლ</span>... -<span lang="sva">იე̄</span>/<span lang="sva">ელ </span>ელემენტიანებს მოკვეცილი აქვთ -<span lang="sva">ე</span>, იგი

აღდგება ნათესაობითში: <span lang="sva">ლი-ღრ-ა̄ლ-ე დრო̈უ̂</span>, ლშხ. <span lang="sva">დრო-ჲ </span>&lt;&nbsp;ლნტ. <span lang="sva">ლი-</span>

<span lang="sva">ღა̈რ-ალ-ე დრო </span>"სიმღერის დრო"; ბზ. <span lang="sva">ლი-ჭუ̂დ-იე̄ლ-ე სერდე </span>"კითხვის

ჯავრი"...

II ჯგუფის ვნებით ზმნათა მასდარს აკლია -<span lang="sva">ი</span>, იგი ჩანს ნათესაობითში: <span lang="sva">ლი-ტეხ-იშ </span>"დაბრუნების{ა}"...

<ul style="list-style:none;"><li>
-<span lang="sva">ა</span>-ც ამავე ბრუნვაში გამოვლინდება: <span lang="sva">ლი-ლატუ̂-ა̈</span>-<span lang="sva">შ </span>"ყვარებისა". -<span lang="sva">ა </span>აღუ-
</li></ul>
დგებათ ნათესაობითში <span lang="sva">მა-</span>, <span lang="sva">-ობ</span>, <span lang="sva">ლა- </span>აფიქსებს: <span lang="sva">მა-ლატ-ა̈-შ </span>"სიყვარულის{ა}" (&lt; <span lang="sva">მა-ლატ</span>); <span lang="sva">დაგრ-ობ-ა̈</span>/<span lang="sva">ა-შ </span>"მკვლელობის{ა}"; ბზ. <span lang="sva">ლა̈-ჭუ̂ედ-ია̈ლ-ა̈-შ </span>"საკით-

ხავის{ა}", ან: მოქ. ბრ. <span lang="sva">ლა-ღრ-ა̄ლ-უშუ̂ </span>‖ <span lang="sva">ლა-ღრ-ა̈ლ-ოშუ̂</span>, ეცრ. <span lang="sva">ლა-ღრ-ალ-შუ̂</span>, ლნტ. <span lang="sva">ლა-ღარ-ა̈ლ-უშ </span>&lt;&nbsp;,<span lang="sva">ლა-ღარ-ალ-ა-უ̂შ-უ̂ </span>"სიმღერით", <span lang="sva">ნა-რდ-უ̂-ა̈</span>-<span lang="sva">შუ̂</span>

"ნამყო<span class="unknown">Чით</span>" და სხვა.

ზოგი აქ სრული სახით წარმოდგენილი ფორმები დაცულია ხალხურ

სიმღერებში, თუმცა არის შემთხვევები ბოლოსართთა შენაცვლებისა, სიმღე-

რების გარდა, მეტყველებაშიც: <span lang="sva">ლიღრა̄ლ-ეშ </span>&lt;&nbsp;ლნტ. <span lang="sva">ლიღარა̈ლ-ეშ</span>, <span lang="sva">ლიღარა̈ლ-იშ, </span>ეცრ. <span lang="sva">ლიღრა̈ლ-იშ </span>"სიმღერის{ა}"; ბზ. <span lang="sva">ლირბიე̄ლ-ეშ</span>, ეცრ.

<span lang="sva">ლირბელ-იშ </span>ბეჩ. <span lang="sva">ლირბიელ-იშ </span>‖ <span lang="sva">ლირბიელ-ა̈</span>-<span lang="sva">შ </span>"ხაბაზობის{ა}"... ლშხ.

<span lang="sva">ლჷშკად-ე </span>"მოჭედილი" (სიმღერაში), ბზ., ლშხ. <span lang="sva">ლჷშკა̄̈</span>/<span lang="sva">ა̄დ-იშ</span>, ეცრ., ლნტ<span lang="sva">.</span>

<span lang="sva">ლჷშკა̈დ-იშ</span>, ლნტ. <span lang="sva">ლჷშკად-ა̈</span>-<span lang="sva">შ </span>"მოჭედილის{ა}" და სხვა.
